【裁判字號】    92,簡,116
【裁判日期】    920305
【裁判案由】    有線廣播電視法
【裁判全文】
臺北高等行政法院判決                            九十二年度簡字第一一六號
  原      告  大安文山有線電視股份有限公司
  代  表  人  甲○○董事長）.
  訴訟代理人  丙○○
  被      告  台北市政府
  代  表  人  乙○○（市長）
  訴訟代理人  丁○○
              己○○
              戊○○
右當事人間因有線廣播電視法事件，原告不服行政院新聞局中華民國九十年十二月十
三日聞訴字第○九一○九二○一四四號訴願決定，提起行政訴訟。本院判決如左：
    主  文
原告之訴駁回。
訴訟費用由原告負擔。
    事  實
緣原告係有線電視系統經營者，民國（除西元外，下同）九十年五月五日於其系統第
五十七頻道「東森洋片台」播放插播式字幕：「第十二屆金曲獎，週六晚在高雄港都
登場，主持人方芳芳特地提前從香港返台，近四千件作品角逐星光，更有中港台藝人
同台共賞，敬請鎖定五月五日東森綜合台─金曲獎直播」（下稱系爭插播式字幕），
被告以原告上開行為違反有線廣播電視法第四十八條規定，乃於九十年七月十七日以
府新一字第九○○○四九三八○○號函依同法第六十六條第一款規定處原告罰鍰新台
幣（下同）五萬元，並令其停止播送該違規廣告。原告不服，就罰鍰部分提起訴願，
遭決定駁回，遂向本院提起行政訴訟。茲摘敘兩造主張之理由意旨如次：
一原告主張之理由略謂：(一)按有線廣播電視法第四十八條規定「系統經營者非有下列
  情形之一者，不得使用插播式字幕：一、天然災害、緊急事故訊息之播送。二、公
  共服務資訊之播送。三、頻道或節目異動之通知。四、與該播送節目相關，且非屬
  廣告性質之內容。五、依其他法令之規定」；故插播字幕如符合該條第一項第二款
  「公共服務資訊之播送」，即為法律所許，而不受同法第四十八條規定不得插播之
  限制。然何謂「公共服務資訊」，法律並未明確規範，係屬不確定法律概念，行政
  機關於判斷之際應秉持明確性原則、禁止恣意原則，以客觀合理之方式加以判斷，
  非可恣意認定；(二)查被告據以處罰原告所插播字幕之內容為：「第十二屆金曲獎，
  週六晚在高雄港都登場，主持人方芳芳特地提前從香港返台，近四千件作品角逐星
  光，更有中港台藝人同台共賞，敬請鎖定五月五日東森綜合台─金曲獎直播。」，
  然原告插播此一字幕，目的係為宣傳行政院新聞局所舉辦之公益活動暨服務收視戶
  而為之，完全符合同法第四十八條規定第一項第二款「公共服務資訊之播送」之規
  定，蓋：「金曲獎」係行政院新聞局所推動主辦，行之有年，活動舉辦目的係為
  激勵國內音樂市場及音樂人，並向海外宣揚我國音樂成就，屬「公益活動」，此外
  ，因近年來盜版違法行為猖獗，音樂界特將西元二○○一年定為「反盜版元年」，
  是本屆（即第十二屆）活動主題亦以「反盜版」為主要訴求，其系列活動（反盜版
  簽唱會、金曲獎頒獎典禮等等）均為「公益活動」，殆無疑義。是以，原告為配合
  此一公益活動資訊之宣傳，以播放插播式字幕之方式將「金曲獎」此一公益活動資
  訊周知觀眾，以利大眾收視，自屬公共服務資訊之播送，依有線廣播電視法第四十
  八條第二款規定，洵屬合法，並無任何違法情事可議。被告將「公共服務資訊之播
  送」嚴格解釋為「對於不定多數人播送攸關其權益如停水、停電之通知」等等，因
  而認定原告播送「金曲獎」公益活動訊息非屬「公共服務資訊」，其限縮解釋不僅
  毫無法令依據，且與一般社會大眾之客觀認知完全不符；復查，茲因「金曲獎」
  係屬公益活動，已如前述，主辦單位行政院新聞局一再要求承辦該活動之東森華榮
  傳播事業股份有限公司（下稱東森電視）需擴大宣傳管道及效益，將系列活動之舉
  辦時間、地點、播出頻道廣為周知，期使民眾廣為參與，是東森電視於行政院新聞
  局所召開之歷次「金曲獎製播協調會議」中所提出之各項活動企劃書，其媒體效益
  欄均明載「系統台跑馬燈」或「東森各頻道以跑馬燈方式，告知觀眾最新活動訊息
  」等語，可知以插播式字幕播道金曲獎相關訊息實為主辦單位行政院新聞局所明知
  並認許。故包括原告在內之各系統台為配合「金曲獎」之宣傳活動，遂在行政院新
  聞局認許之情況下以插播式字幕宣傳相關訊息，其間從未遭行政院新聞局或被告告
  知有違法之虞。詎金曲獎頒獎典禮後未幾，原告即收到被告來函，稱原告播出金曲
  獎訊息之插播式字幕係違法，經原告去函陳述意見後，仍遭被告處罰。姑不論金曲
  獎相關訊息實屬公共服務之訊息，縱行政院新聞局及被告認定其非屬公共服務之訊
  息，行政院新聞局亦應於「金曲獎製播協調會議」中告如東森電視，被告亦應於金
  曲獎系列活動開始之際即通知金曲獎製播單位，原告即不會甘冒違法之虞而配合宣
  播。行政院新聞局及被告於金曲獎系列活動舉辦之期間，均認許金曲獎活動訊息以
  跑馬燈方式播出，嗣後竟稱原告違法，以此核處原告罰鍰，並駁回原告之訴願，此
  種前後不一之行為，不僅不當陷人於罪，更使人民完全失卻對主管機管之信任。行
  政院新聞局及被告對所謂「公共服務資訊」之判斷顯未秉持明確性原則，其認定已
  流於恣意，原處分及訴願決定顯然違法，應予撤銷；(三)另外，收視戶如同消費者，
  是為弱勢族群，往往因未能即時知悉公共資訊，以致錯失參與機會，甚或權益受損
  ，是同法第四十八條各款之規範內容，實含有積極之目的，即勸勉系統經營者遇有
  符合該條各款事項時，應善盡媒體責任，積極播送相關插播式字幕，以周知大眾，
  使弱勢者得從傳媒平台得悉其各項公共資訊內容，就本件而言，原告播送插播式字
  幕，是本於服務弱勢者之公益目的，且有益於弱勢者，原告並未實實受惠，詎被告
  竟以原告插播內容敘及「敬請鎖定五月五日東森綜合台─金曲獎直播」等語，而謂
  原告「藉由公共服務之名，遂行原告提高其收視率之嫌」，此一推論，實屬無稽，
  且倒果為因。蓋「東森綜合台」該時段收視率如有提高，與原告無涉，原告為系統
  經營者，就單一個頻道節目並無所謂「提高收視率」問題，何來被告所指稱「藉由
  公共服務之名，遂行原告提高其收視率之嫌」？況原告於宣播「金曲獎」公益活動
  相關訊息之際，將該節目舉辦時間、地點及播出頻道等資訊告知大眾，事屬當然，
  如隱而不報，即完全失去周知大眾，促使大眾共襄盛舉之目的，況縱因收視戶收看
  「金曲獎」頒獎典禮而使「東森綜合台」該時段收視率提高，此亦為民眾關心國內
  音樂現況，共襄盛舉之必然結果，此一結果本為主辦單位行政院新聞局及全體音樂
  人所樂見，更有助於國內音樂之蓬勃發展。就原告而言，播出金曲獎相關訊息，勉
  強論之，僅可謂或有助於建立原告良好公益形象而已。原告積極宣播政府公益活動
  訊息服務觀眾，被告及訴願決定機關不但不以獎助，反以懲處，其認事用法實違反
  同法第四十八條之積極規範意旨，原處分及訴願決定顯屬違法，應予撤銷。(四)本件
  首要爭點在於有線廣播電視法第四十八條所規定之「公共服務資訊之播送」之定義
  為何，是否如被告所言係專指「停水、停電通知」等資訊而言，抑或改府所舉辦之
  公益活動相關訊息亦屬之？茲就此一爭點析述如後：上揭法條所規定「公共服務
  資訊」之定義，法律並無具體、明確之闡釋，故須以客觀、合理之社會通念為斷，
  不可恣意為之。而依一般社會通念，與公眾利益有關之資訊，均屬公共服務資訊，
  尤以政府機關所舉辦之公益活動為當然。行政院新聞局所推動主辦金曲獎，行之有
  年，其活動舉辦目的係為激勵國內音樂市場及自樂人，並向海外宣揚我國音樂成就
  ，金曲獎向來均定位為「公益活動」，甚者，因近年來盜版違法行為猖獗，是該屆
  （即第十二屆）金曲獎活動主題亦以「反盜版」為主要訴求，有關金曲獎之相關訊
  息，自屬「公共服務資訊」，係有益於全民，且應使全民知曉之訊息，被告主張「
  公共服務資訊」係專指「停水、停電通如」等語，毫無立論基礎，難以服人，顯然
  不當限縮解釋「公共服務資訊」之定義，違反禁止恣意原則，實有未洽；再者，
  細繹有線廣播電視法第四十八條各款規定，被告所提之「停水、停電通知」固屬可
  使用插播式字幕之訊息，然而並非屬該條第二款所稱之「公共服務資訊」，而應係
  該條第一款所規定之「天然災害、緊急事故訊息之播送」。茍如被告所言，將「停
  水、停電通知」視為第二款之「公共服務資訊」，則究應如何區辨「公共服務資訊
  」與「天然災害、緊急事故訊息」之分野？被告誤將屬第四十八條第一款規定之「
  停水、停電通知」視為第二款之「公共服務資訊」，而以此認定金曲獎相關訊息非
  屬「公共服務資訊」，對原告處以罰鍰，顯有違誤；(五)又查，被告代理人於九十一
  年一月二十九日鈞院準備程序中，稱公共服務資訊之播送應以對不特定多數人為要
  件，原告所播送之金曲獎活動訊息並非對不特定多數人為之，且金曲獎頒獎典禮係
  在「東森綜合台」播出之節目，卻在「東森洋片台」播送相關訊息，於法未合等語
  ，其所述實有可議，茲臚陳於後：查金曲獎係行政院新聞局所舉辦之公益活動，
  該局一再要求製播該活動之東森電視需擴大宣傳管道及效益，將系列活動之舉辦時
  間、地點、播出頻道廣為周如，期使民眾踴躍參與，是原告即同意東森電視所請，
  配合宣播金曲獎相關訊息，其訊息之播出係針對不特定多數之廣大觀眾為之，與「
  公共服務資訊之播送應以對不特定多數人為之」此一要件完全相合，被告代理人稱
  原告並非對不特定多數人播出相關訊息等語，與事實不符；再者，被告代理人以
  金曲獎頒獎典禮係在「東森綜合台」播出之節目，卻在「束森洋片台」播送相關訊
  息為由，主張原告播出訊息之方式於法未合，其見解亦有可議，蓋「金曲獎」頒獎
  典禮相關訊息係屬「公共服務資訊」，已如前述，「公共服務資訊」可於任一類型
  之電視頻道中播送，是故縱金曲獎頒獎典禮節目係在「東森綜合台」播出，原告仍
  得於「東森洋片台」或其他任何頻道以插播字幕播送金曲獎相關訊息，並無任何違
  法之虞。(六)末查，被告稱原告於東森洋片台播出金曲獎相關訊息，會損害觀眾權益
  等語，更屬無稽，蓋：收視大眾往往因未能即時知悉公共資訊，以致錯失參與機
  會，甚或權益受損，是同法第四十八條各款之規範內容，實含有積極之目的，即勸
  勉系統經營者遇有符合該條各款事項時，應善盡媒體責任，積極播送相關插播式字
  幕，以周知大眾，使觀眾得從傳媒平台得悉其各項公共資訊內容，就本件而言，原
  告播送金曲獎相關訊息之插播字幕，乃本於服務公眾之公益目的，且有益於公眾，
  況插播式字幕播送時間極短，根本不致於損害觀眾收看原有節目之視聽權益，被告
  稱會損及觀眾權益等語，實為欲加之詞，並非實情；再者，縱因收視戶收看「金
  曲獎」頒獎典禮而使「東森綜合台」該時段收視率提高，此亦為民眾關心國內音樂
  現況，共襄盛舉之必然結果，此一結果本為主辦單位行政院新聞局及全體音樂人所
  樂見，更有助於國內音樂之蓬勃發展，就原告而言，播出金曲獎相關訊息，本身並
  無實質受惠，勉強論之，僅可謂或有助於建立原告良好公益形象而已，原告積極宣
  播政府公益活動訊息，服務觀眾，被告及訴願決定機關不但不以獎助，反以懲處，
  其認事用法實有違反同法第四十八條之積極規範意旨，原處分關於罰鍰部分及訴願
  決定請予撤銷等語。
二被告主張之理由略謂：(一)查原告違規使用插播式字幕，經被告於八十九年九月十九
  日府新一字第八九○四六八四一○○號行政處分裁處警告在案，並函請其應立即停
  止播送違規事項，如再查獲，依法處分，然原告漠視該警告處分，仍於九十年五月
  五日播放系爭插播式字幕；(二)原告於東森洋片台違規使用系爭插播式字幕，按插播
  式字幕原係作為頻道節目資訊或於有緊急情事通告時使用為免系統業者濫用，致頻
  道供應商提供之節目或廣告畫面遭受干擾，有線廣播電視法第四十八條明定系統經
  營者使用插播式字幕之條件，以維節目完整性，並保障收視戶權益，是原告此舉顯
  有損及收視戶之權益，干擾節目畫面，自不待言；(三)本件原告並不爭執系爭插播式
  字幕之播送，然公共服務資訊之播送，乃對於不特定多數人播送攸關其權益，如停
  水、停電之通知，但綜觀本件實與「公共服務資訊」無涉，其中除告知金曲獎典禮
  頒獎之時間、地點外，又敘「敬請鎖定五月五日東森綜合台─金曲獎直播」，事實
  上，該金曲獎活動之承辦單位係頻道供應商─東森電視，縱為因應需要擴大宣傳，
  亦應由前開公司所屬頻道周知，要與系統經營者 (即原告）無涉，原告實無插播系
  爭內容之權，另詳究系爭內容，有關「更有中港台藝人同台共賞」與「反盜版」有
  何相牽連之關係，是以違反同法第四十八條第二款所稱「公共服務」本旨甚明，可
  知原告此一行為顯為頻道供應商促銷廣告，同時有紊亂有線電視公司之機制之弊，
  因之，被告依據同法第六十三條賦予職權，認事用法，洵無不適，原告所訴，並不
  足採。(四)按為促進有線廣播電視事業之健全發展，保障公眾視聽之權益，增進社會
  福祉，特制定本法，有線廣播電視法第一條所明定，及第四十八條立法原意旨在避
  免系統經營者任意藉由插播式字幕，從事非屬公共性質之行為，以保障社會大眾視
  聽權益，維護社會公益。綜上所述，本件處分乃被告依法執行職務，處分程序及認
  事用法已盡斟酌，請駁回原告之訴等語。
      理  由
一本件原告起訴後，其代表人已由施朝福更換為甲○○，由原告新代表人甲○○具狀
  聲明承受訴訟，於法有據，應予准許。另本件原分案號為九十一年度訴字第一○六
  四號，嗣經行言詞辯論查明，原告僅就被處罰鍰五萬元部分起訴，即本件原告起訴
  涉訟有爭執之罰鍰數額僅五萬元，因適用簡易程序案件業經司法院核定增至十萬元
  ，並自九十一年一月一日實施，爰改分「簡」案號，適用簡易訴訟程序，均合先敘
  明。
二按「為促進有線廣播電視事業之健全發展，保障公眾視聽之權益，增進社會福祉，
  特制定本法。」為有線廣播電視法第一條所明定。又「系統經營者非有下列情形之
  一者，不得使用插播式字幕︰一、天然災害、緊急事故訊息之播送。二、公共服務
  資訊之播送。三、頻道或節目異動之通知。四、與該播送節目相關，且非屬廣告性
  質之內容。五、依其他法令之規定。」、「經許可籌設有線廣播電視者或系統經營
  者有下列情形之一時，予以警告︰一、‧‧‧四、違反‧‧‧第四十八條‧‧‧規
  定者。」、「經許可籌設有線廣播電視者或系統經營者，有下列情形之一時，處五
  萬元以上五十萬元以下罰鍰，並通知限期改正︰一、經依第六十四條規定警告後，
  仍不改正者。‧‧‧」同法第四十八條、第六十四條第四款及第六十六條第一款亦
  分別定有明文。
三查本件原告係有線電視系統經營者，前曾違規使用插播式字幕，經被告以八十九年
  九月十九日府新一字第八九０四六八四一００號予以警告後，仍不改正，復於九十
  年五月五日在其系統第五十七頻道「東森洋片台」播放系爭插播式字幕，有側錄帶
  附卷可憑，復為兩造所不爭執，自堪認為真實，兩造所爭執者為系爭插播式字幕，
  是否屬有線廣播電視法第四十八條第二款所稱：「公共服務資訊之播送。」查第十
  二屆金曲獎，固係由行政院新聞局、高雄市政府新聞處主辦，惟原告系爭插播式字
  幕，係在其系統第五十七頻道「東森洋片台」以跑馬燈字幕插播，內容為：「第十
  二屆金曲獎，週六晚在高雄港都登場，主持人方芳芳特地提前從香港返台，近四千
  件作品角逐星光，更有中港台藝人同台共賞，敬請鎖定五月五日東森綜合台─金曲
  獎直播」，即跑馬燈廣告字幕，除告知金曲獎典禮之頒獎時間、地點外，更及「
  敬請鎖定五月五日東森綜合台─金曲獎直播」廣告字幕，顯有為頻道供應商促銷廣
  告情事，非屬單純公共服務資訊之播送，足堪認定其有干擾「東森洋片台」節目畫
  面之完整性及收視戶權益，如上所述，且原告前亦曾違規使用插播式字幕，經被告
  依法予以警告在案，竟仍不改正，復為系爭插播式之違規字幕廣告，被告酌情從輕
  處五萬元罰鍰，揆諸前開規定，核無違誤，訴願決定，予以維持，亦無不合，原告
  起訴意旨，非有理由，應予駁回。
四據上論結，本件原告之訴為無理由，依行政訴訟法第二百三十六條、第九十八條第
  三項前段，判決如主文。
中      華      民      國    九十二    年      三      月      五      日
                            臺 北 高 等 行 政 法 院  第 一 庭
                                                     法    官  黃本仁
右為正本係照原本作成。
本件以訴訟事件所涉及之法律見解具有原則性者為限，始得於本判決送達後二十日內
向本院提出上訴狀並表明上訴理由，如已於本判決宣示後送達前提起上訴者，應於判
決送達後二十日內補具上訴理由（均按他造人數附繕本），且經最高行政法院許可後
方得上訴。
中      華      民      國    九十二    年      三      月      七      日
                                                     書 記 官  姚國華


司法院資訊處製作；財團法人民間司法改革基金會備份。
